臺灣高等法院刑事判決　　　　　　　　96年度上訴字第1865號
上　訴　人　臺灣桃園地方法院檢察署檢察官
被　　　告　甲○○
上列上訴人因違反毒品危害防制條例案件，不服臺灣桃園地方法
院95年度訴字第2398號，中華民國 96年3月26日第一審判決（起
訴案號：臺灣桃園地方法院檢察署95年度毒偵字第4923號；併辦
案號：95年度毒偵字第6192號），提起上訴，本院判決如下：
    主  文
原判決撤銷。
甲○○施用第一級毒品，處有期徒刑柒月，又施用第二級毒品，
處有期徒刑伍月。應執行有期徒刑玖月。
    事  實
一、甲○○前於民國94年間因施用毒品案件，經臺灣桃園地方法
    院以94年度毒聲字第1324號裁定送觀察、勒戒後，認有繼續
    施用毒品之傾向，再經臺灣桃園地方法院以94年度毒聲字第
    1930號裁定令入戒治處所強制戒治，至 95年6月23日戒治期
    滿執行完畢，經臺灣桃園地方法院檢察署檢察官以95年度戒
    毒偵字第205 號不起訴處分確定。詎仍不知警惕，基於施用
    第一級毒品海洛因之犯意，先於95年9月9日上午某時，在桃
    園縣楊梅鎮○○路某處，以將海洛因摻入香菸後燒烤之方式
    施用海洛因 1次。另基於施用第二級毒品甲基安非他命之犯
    意，於95年9月9日早上某時，在桃園縣楊梅鎮○○路某處，
    以玻璃球裝盛甲基安非他命後燒烤之方式施用第二級毒品甲
    基安非他命1次。嗣於95年9月9日下午1時40分許，在桃園縣
    楊梅鎮○○路○段54 巷口為警查獲。
二、案經桃園縣政府警察局楊梅分局報請臺灣桃園地方法院檢察
    署檢察官偵查起訴。
    理  由
壹、認定犯罪事實所憑之證據及理由：
一、訊據被告甲○○於原審及本院審理時對於上揭事實坦承不諱
    ，供稱：伊承認有施用海洛因及甲基安非他命，伊是 95年9
    月9 日上午在桃園縣楊梅鎮○○路某處有施用海洛因，伊是
    將海洛因放在香裡面吸食，另外伊在95年9月9日早上在桃園
    縣楊梅鎮○○路也有施用甲基安非他命，伊是先吸食海洛因
    才吸食甲基安非他命等語（見原審卷第101 頁），又被告於
    95年9月9日為警查獲採驗之尿液以1.初步檢驗─EIA 酵素免
    疫分析法、2.確認檢驗─GC/MS 氣相層析／質譜儀法呈嗎啡
    、可待因、安非他命、甲基安非他命之陽性反應，此有被採
    尿人姓名編號對照表、臺灣檢驗科技股份有限公司濫用藥物
    尿液檢驗報告各1紙附卷可稽（見95年度毒偵字第4923 號卷
    第16頁、第18頁），足認被告前開自白與事實相符，堪信為
    真。又被告前因施用毒品，有如事實欄所示經法院裁定送觀
    察、勒戒及強制戒治之情形，並有本院被告前案紀錄表1 紙
    附卷足考，其於強制戒治執行完畢釋放後5 年內再犯毒品危
    害防制條例第10條第1項施用第一級毒品罪、第2項施用第二
    級毒品罪，核與同條例第23條第2 項所定相符，自應依法訴
    追。
二、綜上所述，本件事證明確，被告犯行洵堪認定，應予依法論
    科。
貳、論罪部分：
    核被告所為，係犯毒品危害防制條例第10條第1項、第2項施
    用第一級、第二級毒品罪。其施用前之持有海洛因、甲基安
    非他命之低度行為應為施用之高度行為所吸收，不另論罪。
    被告所犯前開二罪，犯意各別、行為互殊、罪名有異，應分
    論併罰之。
參、原判決應予撤銷改判之理由及科刑部分：
一、按刑法第56條連續犯之規定業經修正公布刪除，並於 95年7
    月1 日施行，而依新法對於上開反覆實施犯罪模式之對應處
    置，除合於「接續犯」或「包括一罪」之情形外，則僅能依
    數罪併罰之規定個別處斷。且查：
  (一)按數行為於同時同地或密切接近之時地實施，侵害同一之法
    益，各行為之獨立性極為薄弱，依一般社會健全觀念，在時
    間差距上，難以強行分開，在刑法評價上，以視為數個舉動
    之接續施行，合為包括之一行為予以評價，較為合理，方屬
    接續犯之範疇，足見「接續犯」之成立，係以時、空密接性
    為前提要件，即透過對於同一法益之同種類侵害行為繼續不
    間斷之實行，業已稀釋個別行為之獨立性，致使刑法評價時
    將之視為單一、整體之犯罪行為，以符合社會一般人對於行
    為概念之認知，並與行為人之犯罪目的相互結合（參照最高
    法院86年臺上字第3295號判例）。
  (二)至於學理上「包括一罪」概念中，與施用毒品之犯罪型態較
    有關聯者，應屬「集合犯」之態樣。查，刑事法若干犯罪行
    為態樣，本質上原具有反覆、延續實行之特徵，立法時既予
    特別歸類，定為犯罪構成要件之行為要素，則行為人基於概
    括之犯意，在密切接近之一定時、地持續實行之複次行為，
    倘依社會通念，於客觀上認為符合一個反覆、延續性之行為
    觀念者，於刑法評價上，即應僅成立一罪。學理上所稱「集
    合犯」之職業性、營業性或收集性等具有重複特質之犯罪均
    屬之，例如經營、從事業務、收集、販賣、製造、散布等行
    為概念者是（參照最高法院95年度臺上字第4686號判決意旨
    ）。從而，集合犯應係依一般社會通念，特定犯罪行為具有
    反覆實施之特性，立法者於制定刑罰法律之初，亦已認知該
    種行為類型之反覆性，而有意藉由法條中客觀構成要件之行
    為要素，涵括上開具有反覆實施特性之數個犯罪行為，仍僅
    接受一次刑法之評價為已足。
  (三)本次刑法修正既依據「刑罰公平原則」之考量，刪除有關連
    續犯之規定，並將含有連續犯性質之常業犯一併全數刪除（
    參見刑法修正草案總說明），其理由略為：實務上之見解對
    於「同一罪名」之認定過寬，所謂「概括犯意」經常可連綿
    數年之久，「且在採證上多趨於寬鬆」，每每在起訴之後，
    最後事實審判決之前，對繼續犯同一罪名之罪者，均適用連
    續犯之規定論處，不無鼓勵犯罪之嫌，亦使國家刑罰權之行
    使發生不合理之現象等語。雖立法理由同時稱：對於竊盜、
    吸毒（施用毒品）之習慣犯，恐因數罪併罰而有量刑過重而
    產生不合理之現象一節，在實務運用上應可參考德、日等國
    之經驗，委由學界及實務以補充解釋之方式，發展接續犯之
    概念，對於合乎接續犯或包括的一罪之情形，認為構成單一
    之犯罪，以限縮數罪併罰之範圍，用以解決上述問題。然則
    ：
    1.習慣犯與接續犯二者性質有別，且本次修法前「接續犯」
      與「連續犯」之概念，均已存在，最高法院判決、判例並
      已多所闡釋二者之區別，向來實務上對於施用毒品行為，
      均以「連續犯」論處，不認為是「接續犯」，如何會因修
      法後刪除連續犯規定，即變成屬於「接續犯」。
　  2.所謂習慣犯，係指犯罪行為人對於犯罪行為具有倚賴性，
　　　而會反覆實施同一類犯罪之情形，是縱認施用毒品者性格
  　　上對於吸毒行為具有倚賴性，會反覆實施，而認吸毒犯屬
    　於一種習慣犯，且連續犯及常業犯刪除後，習慣犯在論罪
      上應僅能歸屬於集合犯，而屬「集合犯」之一種。然習慣
      犯之用語在犯罪學上及刑事矯治上有其意義，施用毒品行
      為就其施用情狀，依社會一般客觀上之觀察，認論以一罪
      為適當時，固非不可參酌集合犯之法理，只論以包括一罪
      。惟實務運作上，應特加注意者，乃屬「集合犯」之犯罪
      ，並非其所有反覆實行之行為，皆一律認為包括一罪，仍
      須從行為人之主觀犯意，自始係基於概括性，行為之時、
      空上具有密切關係，「且」依社會通念認屬包括之一罪為
      合理適當者，始足當之，否則仍應依實質競合予以併合處
      罰。準此，施用毒品者，每一個滿足該次毒癮之施用毒品
      行為，在時空上既可明顯區隔，自係各自獨立之施用毒品
      行為。
　  3.且查，刑法功能之一，在對違法犯罪行為，給予相當之刑
  　　罰制裁，藉由刑罰之威嚇力產生壓制遏阻犯罪之動能，除
    　期矯治犯罪行為人之惡性，使得以再社會化，並確保國家
      社會共同生活體之法律秩序。是參酌首揭本次刑法修法理
      由，刑法有關連續犯、常業定刪除後，原則上應依一行為
      一罪一罰予以併合處罰，且實務上對於接續犯、集合犯等
      實質上一罪關係見解之變更，僅係回歸法律適用原貌而已
      ，目前階段不應過度擴張適用。如將時空上明顯足以區隔
      之滿足該次毒癮之各次施用毒品行為，遽以時間長短解決
      訴訟經濟問題，認均在「集合犯」包括一罪範圍之內，應
      屬違反廢除連續犯之立法意旨，蓋如此認定結果，非但不
      能端正立法意旨所稱：「每每在起訴之後，最後事實審判
      決之前，對繼續犯同一罪名之罪者，均適用連續犯之規定
    　論處，不無鼓勵犯罪之嫌，亦使國家刑罰權之行使發生不
      合理之現象」等語之情形（反覆施用毒品，多次為警查獲
      之吸毒者，可透過「不曾間斷施用毒品」之空言自白云云
      ，獲得僅成立一個施用毒品罪之判決），並因連續犯加重
      其刑之規定業已刪除，致使反覆施用毒品之行為人形式上
      甚或實質上可獲得較未廢除連續犯規定前為輕之刑度之判
      決。如此，豈不反而加劇「鼓勵犯罪之嫌」，使國家刑罰
      權之行使發生「更不合理」之現象。
  (四)此次立法理由針對吸毒犯行固有提到：「恐因數罪併罰而有
    量刑過重而產生不合理現象之現象一節，在實務運用上，應
    可參考德、日等國之經驗，委由學界及實務以補充解釋之方
    式，發展接續犯之概念，對於合乎「接續犯」或「包括的一
    罪」之情形，認為構成單一之犯罪，以限縮數罪併罰之範圍
    ，『用以解決』上述問題」等語。惟上揭論述，顯然並未認
    以往實務對於施用毒品行為採連續犯而未採接續犯甚或集合
    犯之見解，有何不當，考其上揭用語之目的，應僅係提出一
    種解決「『恐』產生量刑過重現象」之想法供實務、學界參
    考。本次刑法修正既廢除連續犯及常業犯之規定，為達罰當
    其罪，符合罪刑相當原則目的，自不宜以原有連續犯或常業
    犯量刑標準之舊思維，為數罪併罰定執行刑之依據，業如前
    述。且修法前實務上因被告較後或較前之施用毒品行為未及
    為法院審酌，復因二者具有連續犯關係而為前案既判力所及
    ，致無法對被告該次施用毒品行為予以論罪處罰之不合理現
    象所在多有，此次修法刪除連續犯規定而論以數罪併罰結果
    ，一方面可避免上述不合理現象之發生，另方面透過法院嗣
    後以裁定定其應執行之刑時，得以綜合審酌裁量出一適當之
    應執行刑，應更能切合此次修法用意，並解決修法理由所謂
    恐因數罪併罰而有量刑過重而產生不合理現象之問題。是立
    法理由提及之恐因數罪併罰而有量刑過重而產生不合理之現
    象，依本院見解，應由法院於定其應執行之刑時，基於罰當
    其罪，符合罪刑相當原則目的之考量，予以綜合判斷裁量出
    一適當之應執行之刑，以資調節，而非遽予改變以往實務見
    解，改論「集合犯」，否則，換湯不換藥，難以符合此次修
    法刪除連續犯規定之目的。
  (五)綜上所述，立法理由言及之恐因數罪併罰而有量刑過重而產
    生不合理現象，既本可透過法院適當之裁量定出罪刑相當之
    刑期以滋避免、解決。且如將吸毒者在時空上明顯足以區隔
    之主觀上滿足各該次毒癮之各次施用毒品行為，予以評價為
    屬「集合犯」而僅成立一個施用毒品罪，復明顯有違本次修
    正刪除連續犯規定之立法本旨。
二、基此，本案就檢察官移請原審併辦之被告於95年11月21日為
    警採尿時起回溯26小時及96小時之某時，在某不詳地點，施
    用第一級毒品海洛因及第二級毒品安非他命之犯行部分，因
    係在刑法第56條連續犯之規定經修正公布刪除，並於 95年7
    月1 日施行之後，自無連續犯之適用，且該部分施用第一級
    毒品海洛因及第二級毒品安非他命之犯罪行為與起訴部分並
    非包括一罪，並無實質上一罪之關係，已如上述，既未經起
    訴，法院自無從併予審理，原審併予審理，容有未當。檢察
    官提起上訴，上訴意旨略以：本件被告先後二次施用海洛因
    及先後二次施用甲基安非他命、安非他命之犯行，其犯罪時
    間既係在95年7月1日刑法修正施行之後，被告分別先後二次
    施用海洛因及甲基安非他命、安非他命之犯行，應予分論併
    罰，原審認應論以包括一罪，似有違誤，請求將原判決撤銷
    ，更為適當合法之判決云云，其就未經起訴之95年11月21日
    查獲部分應併予判決並與起訴部分分論併罰等語，上訴固無
    理由，惟因原判決既有上開可議之處，爰由本院撤銷改判，
    並審酌被告甲○○前因施用毒品案件，業經觀察、勒戒及強
    制戒治，仍未能戒除施用毒品惡習，再犯本件施用毒品犯行
    ，顯見其意志不堅，委無足取，併衡其犯罪動機、目的、所
    犯施用毒品犯行究為自戕行為，及被告犯罪後坦承犯行，態
    度尚稱良好等一切情狀，量處如主文所示之刑，並應依刑法
    第51條第5款規定定其應執行刑。
肆、無從併辦，應退回檢察官處理部分：
    臺灣桃園地方法院檢察署95年度毒偵字第6192號移送原審併
    辦部分，移送意旨指被告甲○○基於施用第一級毒品海洛因
    及第二級毒品安非他命之犯意，於95年11月21日為警採尿時
    起回溯26小時及96小時之某時，在某不詳地點，施用第一級
    毒品海洛因及第二級毒品安非他命，在桃園縣楊梅鎮○○街
    120巷口，為警當場查獲，並扣得安非他命毛重3.5公克、海
    洛因毛重14.6公克。另同署96年度毒偵字第1981號移送本院
    併辦部分，移送意旨指被告甲○○基於施用第一級毒品海洛
    因及第二級毒品安非他命之犯意，於96年2月6日某時，在桃
    園縣中壢市大中華遊藝場內廁所，施用第一級毒品海洛因及
    第二級毒品安非他命各一次，經警於翌日下午五時三十分在
    中壢市○○○街十五號前查獲，並扣得海洛因二小包及安非
    他命一小包，認此部分犯行，與起訴部分有包括一罪之集合
    犯實質上一罪關係云云。因本院認該部分施用第一級毒品海
    洛因及第二級毒品安非他命之犯罪行為與起訴部分並非包括
    一罪，並無實質上一罪之關係，已如上述，既未經起訴，法
    院自無從併予審理，均應退還檢察官另行處理。
伍、據上論斷，應依刑事訴訟法第369條第1項前段、第364 條、
    第299條第1項前段，毒品危害防制條例第10條第1項、第2項
    ，刑法第51條第5款，判決如主文。
本案經檢察官劉靜婉到庭執行職務。
中　　華　　民　　國　　96　　年　　6 　　月　　28　　日
　　　　　　　　　刑事第七庭    審判長法　官  江國華
　　　　　　　　　　　　　　　　　　  法　官  許宗和
　　　　　　　　　　　　　　　　　　  法　官  許錦印
以上正本證明與原本無異。
施用第一級部分毒品如不服本判決，應於收受送達後十日內向本
院提出上訴書狀，其未敘述上訴之理由者並得於提起上訴後十日
內向本院補提理由書（均須按他造當事人之人數附繕本）。
其他不得上訴。
                                      書記官  楊妙恩
中　　華　　民　　國　　96　　年　　7 　　月　　4 　　日
附錄：本案論罪科刑法條全文
毒品危害防制條例第10條：
施用第一級毒品者，處6月以上5年以下有期徒刑。
施用第二級毒品者，處3年以下有期徒刑。
